臺灣宜蘭地方法院民事判決
110年度訴字第83號
原      告  黃正賢  

訴訟代理人  賴宇宸律師
複代理人    徐子淳律師
被      告  陳新雨  
            陳鴻煤  
            陳鴻熙  
            陳義雄  
            陳聰偉  

            陳聰誠  
            陳貞浪  
            陳舜    
            陳達民  
            陳智勇  
            陳綜霆  
            陳夏紅  
            吳錦雲  

上  一  人
訴訟代理人  張國權律師
上列當事人間確認優先承買權存在事件，本院於民國111年3月24
日言詞辯論終結，判決如下：
    主  文
一、確認原告就如附表所示之土地有優先承買權存在。
二、被告吳錦雲應將如附表所示之土地之所有權移轉登記塗銷。
三、被告陳新雨、陳鴻煤、陳鴻熙、陳義雄、陳聰偉、陳聰誠、
    陳貞浪、陳舜、陳達民、陳智勇、陳綜霆、陳夏紅應於原告
    給付新臺幣壹佰萬肆仟零伍拾元時，將如附表所示之土地所
    有權移轉登記予原告。
四、訴訟費用由被告吳錦雲負擔二分之一，餘由被告陳新雨、陳
    鴻煤、陳鴻熙、陳義雄、陳聰偉、陳聰誠、陳貞浪、陳舜、
    陳達民、陳智勇、陳綜霆、陳夏紅連帶負擔。
    事實及理由
壹、程序方面： 
一、按訴訟送達後，原告不得將原訴變更或追加他訴，但被告同
    意、請求之基礎事實同一者，不在此限。被告於訴之變更或
    追加無異議，而為本案之言詞辯論者，視為同意變更或追加
    ；不變更訴訟標的，而補充或更正事實上或法律上之陳述者
    ，非為訴之變更或追加，民事訴訟法第255條第1項第1、2款
    、第2項、第256條分別定有明文。查本件原告起訴聲明為：
    ㈠確認原告、黃朝琴、黃春龍就坐落於宜蘭縣○○鄉○○段000地
    號土地（下稱916地號土地）有優先承買權存在；㈡確認黃煌
    德就坐落於宜蘭縣○○鄉○○段000地號土地（下稱917地號土地
    ）有優先承買權存在（見補字卷第10頁）。嗣迭經為訴之一
    部撤回、追加原告、撤回追加原告、追加、變更及更正聲明
    、追加被告等，最終變更為訴之聲明：㈠確認原告就916地號
    土地應有部分383/800有優先承買權存在；㈡被告吳錦雲應將
    上開土地之所有權移轉登記塗銷，回復登記為被告陳新雨、
    陳鴻煤、陳鴻熙、陳義雄、陳聰偉、陳聰誠、陳貞浪、陳舜
    、陳達民、陳智勇、陳綜霆、陳夏紅（下稱被告陳新雨等12
    人）所有；㈢被告陳新雨等12人應於原告給付新臺幣（下同
    ）1,004,050元時，將上開土地移轉登記予原告。經核原告
    上開請求之基礎事實同一，且參加人吳錦雲同意原告之追加
    成為本件被告（見本院卷二第207至208頁），上開訴之變更
    及追加與前揭規定相符，應予准許。
二、次按確認法律關係之訴，非原告有即受確認判決之法律上利
    益者，不得提起之；確認證書真偽或為法律關係基礎事實存
    否之訴，亦同，民事訴訟法第247條第1項定有明文。又所謂
    即受確認判決之法律上利益，係指法律關係之存否不明確，
    原告主觀上認其在法律上之地位有不安之狀態存在，且此種
    不安之狀態，能以確認判決將之除去者而言（最高法院52年
    度台上字第1240號判決）。查原告主張就916地號土地應有
    部分383/800有優先承買權，為被告所否認，顯然兩造間就
    上開權利存在與否已生爭執，上開法律關係之存否不明確，
    造成原告在私法上之法律地位有不安之狀態存在，且此不安
    狀態能以確認判決除去，則原告提起本件確認訴訟，自有即
    受確認判決之法律上利益存在，合先敘明。
三、被告陳新雨等12人經合法通知，未於最後言詞辯論期日到場
    ，核無民事訴訟法第386條所列各款事由，爰依原告之聲請
    ，由其一造辯論而為判決。
貳、實體方面：
一、原告主張：原告之祖先黃阿琳前向宜蘭縣○○鄉○○段000地號
    土地（下稱915地號土地）、916地號土地、917地號土地之
    原地主承租土地，建有門牌號碼宜蘭縣○○鄉○○村○○路00號房
    屋（下稱雙結路50號房屋），而有不定期租賃關係。續因黃
    阿琳子孫繁衍，雙結路50號房屋分為3戶且門牌整編為宜蘭
    縣○○鄉○○村○○路0段00巷00弄00號（下稱21號房屋）、23號
    （下稱23號房屋）、25號（下稱25號房屋），分別由繼承人
    黃進財、黃阿榮、黃松金繼承。23號房屋係位於916地號土
    地，輾轉由原告取得該房屋，承租權亦隨同移轉於原告。25
    號房屋則位於917地號土地，由黃松金之子黃煌德繼承該屋
    。嗣被告陳新雨等12人欲將其等就916、917地號土地所有權
    應有部分合計均為383/800出售予他人，依土地法第34條之1
    第1、2項之規定，通知原地上權人吳何阿英之繼承人吳賛禮
    行使優先承買權，經吳賛禮將該存證信函轉知黃松金之子黃
    煌德與原告，原告遂於民國109年12月4日回覆被告陳新雨等
    12人願行使優先承買權，然經被告陳新雨等12人否認原告為
    承租人，嗣於110年1月25日將916地號土地、917地號土地應
    有部分各383/800均售予被告吳錦雲（黃煌德之配偶、黃松
    金之媳婦），並於110年3月5日為土地所有權移轉登記。然
    原告為916地號土地之承租人，依土地法第104條之規定，已
    行使優先承買權，被告陳新雨等12人與被告吳錦雲就916地
    號土地應有部分383/800之買賣契約及所有權移轉不得對抗
    原告，被告吳錦雲應將上開土地之所有權移轉登記塗銷，回
    復登記為被告陳新雨等12人所有。被告陳新雨等12人並應於
    原告給付916地號土地應有部分383/800之買賣價金1,004,05
    0元時，將上開土地移轉登記予原告。為此提起本件訴訟，
    請求如上開變更後之訴之聲明所示。
二、被告陳新雨、陳鴻煤、陳鴻熙、陳義雄、陳聰偉、陳聰誠、
    陳貞浪、陳舜、陳達民、陳智勇、陳綜霆答辯：被告陳新雨
    等12人為916地號土地、917地號土地之所有權人，應有部分
    合計均為383/800。於109年11月12日與訴外人巫秀蘭就上開
    土地定有買賣契約後，通知上開土地之地上權人及土地共有
    人行使優先購買權，均無人主張優先購買。嗣原告經由原地
    上權人之繼承人吳賛禮得知土地買賣事宜，表示欲主張優先
    購買，然僅說明有建物存在，未提出其建物係合法房屋之證
    明文件，亦未提出其為地上權人、典權人或承租人之證明文
    件，被告陳新雨等12人因而於109年12月7日以存證信函向原
    告表明其無權主張優先購買。而被告吳錦雲於110年1月15日
    持本院70年度訴字第706號判決書（內容載有黃松金與916地
    號土地、917地號土地原地主間有不定期租賃契約）、98年6
    月17日宜蘭縣○○地○○○○○○○○○○○○○○○路00號房屋因贈與，原
    納稅義務人黃松金變更為被告吳錦雲）及於110年1月19日提
    示房屋稅籍證明書，證明其為房屋受讓人，故被告陳新雨等
    12人於110年1月25日解除與訴外人巫秀蘭之買賣契約，於同
    日與被告吳錦雲簽訂上開土地之買賣契約，並將土地所有權
    移轉予被告吳錦雲。被告陳新雨等12人自109年12月7日寄發
    存證信函與原告至與被告吳錦雲簽訂土地買賣契約已逾1個
    月，原告均未能提出其為承租人之證明，依土地法第104條
    第2項之規定，原告於接到出賣通知後10日內不為表示，其
    優先權視為放棄，是原告無優先承買權。並聲明：原告之訴
    駁回。
三、被告吳錦雲答辯：租賃權不得任意讓與，況苟認黃阿榮所有
    23號房屋就916地號土地有租賃關係，嗣後轉讓予原告，惟
    原告並未將租賃權受讓之事實通知916地號土地所有權人，
    未得土地所有權人之同意或追認，被告陳新雨等12人主觀上
    無從查悉原告為916地號土地之承租人。且原告雖表示行使
    優先承買權，惟未提出證明其租賃關係之文件，被告陳新雨
    等12人無從查知原告為承租人，故並非明知原告為916地號
    土地承租人而未為通知，其等拒絕原告行使優先承買權，不
    違反土地法第104條第2項之規定等語，並聲明：原告之訴駁
    回。
四、被告陳夏紅未於言詞辯論期日到場，亦未提出書狀作任何聲
    明或陳述。
五、原告與被告吳錦雲不爭執之事項（見本院卷一第727至729頁
    ）：
㈠、黃阿琳為雙結路50號房屋原始起造人及所有權人，於60年間
    向上開房屋所在之915、916、917地號土地所有權人承租土
    地。（見本院卷一第727至728頁）
㈡、嗣雙結路50號房屋分為3戶，分別由繼承人黃進財、黃阿榮、
    黃松金繼承，門牌號碼編為五結鄉二結村中正路3段47巷56
    弄21、23、25號。該3戶之租金係按各戶使用房屋之範圍，
    各向土地所有權人繳納。（見本院卷一第728至729頁）
六、查被告陳新雨等12人為916、917地號土地之所有權人，應有
    部分合計均為383/800，前因欲出售上開土地與訴外人，通
    知上開土地之地上權人、共有人等後，由主張為917地號土
    地之承租人被告吳錦雲行使優先承買權，於110年1月25日與
    被告吳錦雲簽訂上開土地之買賣契約，並將上開土地所有權
    移轉予被告吳錦雲等事實，為兩造所不爭執，且有土地登記
    第一類謄本、異動索引、與訴外人買賣契約書、存證信函、
    本院70年度訴字第706號判決、宜蘭縣政府地方稅務局羅東
    分局函、稅籍證明書、與被告吳錦雲買賣契約書可參（見本
    院卷一第125至177、257至276、279至291、299至308頁），
    自堪信為真實。原告主張其為916地號土地之承租人，就916
    地號土地有優先承買權，為被告所否認，並以上情置辯，則
    本件爭點厥為：㈠、原告是否為916地號土地之承租人？㈡、
    原告是否已合法行使其優先承買權？㈢、原告請求被告吳錦
    雲塗銷916地號土地上開所有權移轉登記，及被告陳新雨等1
    2人於原告給付上開土地價金後移轉該土地所有權予原告，
    是否有理由？
七、原告是否為916地號土地之承租人？
㈠、原告之祖父黃阿琳為雙結路50號房屋原始起造人及所有權人
    ，於60年間向上開房屋所在之915、916、917地號土地所有
    權人承租土地，嗣雙結路50號房屋分為3戶，分別由黃阿琳
    之繼承人黃進財、黃阿榮、黃松金繼承，該3戶之租金係按
    各戶使用房屋之範圍，各向土地所有權人繳納等情，為原告
    與被告吳錦雲不爭執。黃阿琳於61年8月23日死亡，有除戶
    謄本可參（見本院卷一第621頁）。又雙結路50號整編後地
    址為五結鄉二結村中正路3段47巷56弄21號、23號及25號，
    有宜蘭縣政府地方稅務局110年8月12日宜財稅羅字第110020
    3765號函、房屋稅籍證明書、房屋稅籍登記表可參（見本院
    卷一第423至451頁）。上開門牌號碼係102年6月28日整編，
    有宜蘭○○○○○○○○○110年9月29日五鄉戶字第1100001937號函
    可參（見本院卷一第733頁）。再者，23號房屋大部分均位
    於916地號土地上（其中一小部分面積0.88平方公尺位於917
    地號土地），有宜蘭縣羅東地政事務所土地複丈成果圖可參
    （見本院卷一第315頁）。25號房屋則位於917地號土地上，
    此部分租金前由黃松金繳納予土地所有權人，黃松金與917
    地號土地所有權人間有不定期租賃關係等情，亦為被告陳新
    雨等12人及被告吳錦雲所自承，復有本院70年度訴字第706
    號判決書、租金繳納收據可證（見本院補字卷第71至93頁）
    。本院70年度訴字第706號判決係就宜蘭縣○○鄉○○段000○0地
    號土地為調整租金之判決，該691之1地號土地即為重測前之
    917地號土地，有土地登記第一類謄本可參（見本院卷一第1
    35頁）。又原告之父黃阿榮前亦曾受上開判決書所示之土地
    所有權人陳坤榮等人催告給付租金，有存證信函可參（見本
    院卷二第121至125頁）。依該存證信函內容所載，土地所有
    權人陳坤榮等人係就宜蘭縣○○鄉○○段000○0地號土地之租金
    為催告，該691之2地號土地為重測前之916地號土地（見本
    院卷一第125頁），是原告主張其父黃阿榮就916地號土地與
    土地所有權人有不定期租賃關係，尚非無據。
㈡、又據證人黃煌燦（原告黃正賢之堂兄）證稱：23號、25號、2
    1號房屋之前都是雙結路50號，只有一戶，是伊祖父黃阿琳
    留下來的，三兄弟住在一起，大房黃阿榮住中間，黃湘煙、
    黃進財住右邊，黃松金住左邊。雙結路50號本來是平房，後
    來兄弟各房各自增建自己使用的部分。該屋係向住宜蘭的陳
    先生承租，租金是由黃阿榮、黃松金、黃進財共同照自己的
    坪數收齊後支付給陳先生。祖父黃阿琳過世之後，各房自己
    照自己使用範圍來支付，付到99年。99年以後，因黃松金那
    間房子被過戶到吳錦雲名下，伊就不再支付地租等語（見本
    院卷一第364至365頁）。證人黃湘煙（原告之姊）亦證稱：
    伊自出生即住在21號房屋，還沒有分家時是一間，後來分家
    為黃阿榮、黃松金、黃進財各一間，伊見過一次地主來收取
    租金，由其母支付自己使用房屋部分之租金等語。（見本院
    卷一第367至368頁）。證人黃朝琴（原告之弟）則證稱：伊
    繳納916地號土地租金予陳鴻煤，不清楚陳鴻煤是否代表所
    有地主，租金是以每年6,000元計算，該金額是地主來收取
    時所稱之金額。於83年1月以前租金是由其母黃陳阿燕繳納
    ，伊繳納上開租金時，是因為伊住那裏，且房屋是伊名字，
    後來房屋稅籍登記過戶給原告，從那時起就是原告住那裡，
    租金就由原告處理。伊從56年出生時就住○○○路00號建物，
    該建物有3戶，從伊有印象以來，地主來就是一次收3戶租金
     ，3戶租金分別給地主，誰住哪裡就給哪一塊租金，伊住中
    間那戶，之後門牌變成23號。在門牌號碼分成三個以前，大
    約是在祖父黃阿琳那時，就已經分成黃阿榮、黃松金及黃進
    財3戶，各有獨立房間跟廚房及養豬的地方等語（見本院卷
    二第133至137頁）。依證人黃煌燦、黃湘煙、黃朝琴之證述
    ，雙結路50號房屋所有人就與房屋所在土地之所有權人間之
    租賃關係應係自黃阿琳開始，嗣由其子黃阿榮、黃松金、黃
    進財繼承，並各按其等所使用部分繳納租金。
㈢、原告主張就916地號土地有租賃關係，復據其提出收據2紙為
    證（見本院卷二第31、33頁）。又證人陳新享（被告陳鴻煤
    堂弟）證稱：95年6月11日收據（見本院卷二第31頁）收的
    租金是916、917地號土地，收取人為陳鴻煤，是代表所有出
    租人向黃阿榮之子黃朝琴收取，這張收據只是向黃阿榮這房
    收取，黃松金應繳納每年8,000元租金，是另外收的。伊不
    知黃朝琴、黃阿榮分別使用哪塊土地，但租金就是分別向黃
    阿榮、黃松金收取，收取的人分給出租人其他房的人。83年
    以前租金收取情形伊不清楚，83年以後係以每年6,000元向
    黃阿榮收取，伊是在95年看到該張收據。從96年開始到110
    年12月的租金（見本院卷二第131頁），伊是向黃正賢收取
    自己這房之租金，也就是每年1,500元，因為其他房的人有
    將土地賣掉，伊就沒有幫他們收取，這筆租金是去年底才收
    。伊認為該二收據之承租人為黃阿榮等語（見本院卷二第13
    1至133頁）。證人陳林寶珠（證人陳新享之母）則證稱：簽
    95年收據（本院卷二第31頁）時伊在場，當時與陳鴻煤、陳
    義雄同去，這張收據是黃阿榮配偶給付租金給伊，一次付十
    多年，因為過去沒有人要收。差不多在同年時間也向黃松金
    收取十多年來即自83年至95年間之租金。83年以前租金是陳
    坤榮之子向黃阿榮及黃松金收取，向該二人收取二筆土地租
    金時亦經地主同意等語（見本院卷二第138至139頁）。證人
    陳新享、陳林寶珠亦為916、917地號土地所有權人，應有部
    分均為1/40（見本院卷一第129至131、141頁）。依其等證
    述，應可知黃阿榮一房確有因租賃關係向土地所有權人繳納
    租金之事實。
㈣、綜合上情，堪認黃阿琳在915、916、917地號土地建造雙結路
    50號房屋，與上開土地所有權人間成立租地建屋之不定期租
    賃關係，其後其繼承人黃阿榮、黃松金、黃進財再依其等所
    使用房屋位置，對土地所有權人給付租金，而演變為各與土
    地所有權人分別成立不定期租賃關係。按租賃關係之成立與
    存續，係基於當事人間之信任，故租賃權通常為不得讓與之
    債權。惟租地建屋之契約，除當事人間有禁止轉讓房屋之特
    約外，應推定出租人於立約時，即已同意租賃權得隨建築物
    而移轉於他人，故承租人將房屋所有權讓與第三人時，應認
    其對於基地出租人仍有租賃關係存在 (最高法院43年台上字
    第479號及48年台上字第227號判例參照) 。原告既已取得23
    號房屋，依上開說明，堪認其已因建物之移轉而取得就916
    地號土地之租賃權，是被告抗辯租賃權不得任意讓與及原告
    受讓23號房屋而未通知土地所有權人等語，對原告與916地
    號土地所有權人之租賃關係不生影響，此部分抗辯難謂可採
    。末查被告未能證明自黃阿琳起即已成立之上開不定期租賃
    契約業經916地號土地所有權人終止。原告主張其就916地號
    土地有租賃關係存在，自屬可採。
八、原告是否已合法行使其優先承買權？　　
㈠、按基地出賣時，地上權人、典權人或承租人有依同樣條件優
    先購買之權；前項優先購買權人，於接到出賣通知後十日內
    不表示者，其優先權視為放棄。出賣人未通知優先購買權人
    而與第三人訂立買賣契約者，其契約不得對抗優先購買權人
    ，土地法第104條第1項前段、第2項定有明文。
㈡、查原告既為916地號土地承租人，雖未受被告陳新雨等12人通
    知，然其自他處得知被告陳新雨等12人欲將916地號土地應
    有部分出賣時，已於109年12月4日向被告陳新雨等12人表明
    願依同樣條件優先購買之意，有存證信函可參（見補字卷第
    29至31頁），堪認已行使其優先承買權。至被告陳新雨等12
    人於109年12月7日對原告所發存證信函（見補字卷第35頁）
    ，係否認原告之優先承買權，並非對原告為出賣之通知。被
    告主張原告自109年12月7日逾10日未為優先購買之表示，應
    有誤會，其答辯尚不可採。綜上，原告已合法行使其優先承
    買權。
九、原告請求被告吳錦雲塗銷916地號土地應有部分383/800之所
    有權移轉登記、被告陳新雨等12人應於原告給付價金後移轉
    上開土地所有權，是否有理由？
㈠、按土地法第104條第1項規定基地出賣時，承租人有依同樣條
    件優先購買之權，係指基地承租人於土地出賣時，一旦行使
    優先購買權，無須經該基地所有人之同意，承租人與基地所
    有人即形成買賣關係，僅該買賣關係之權利義務應與基地所
    有人及第三人所訂買賣契約一致，即買賣條件如買賣標的、
    範圍、價金、付款方式、瑕疵擔保等均相同，承租人並得直
    接向基地所有人主張因買賣關係所生之權利（最高法院106
    年度台上字第2715號判決參照）。又按土地法第104條所謂
    出賣人未通知優先承買權人而與第三人訂立買賣契約，其契
    約不得對抗優先承買權人者，係指出賣人與第三人間以買賣
    為原因而成立之移轉所有權行為，對於優先承買權人不生效
    力，優先承買權人仍得行使優先承買權，請求塗銷該移轉所
    有權登記。此項優先承買權具有相對之物權效力，不因買受
    人買受基地後，已輾轉移轉所有權於第三人而有異（最高法
    院109年度台上字第3277號民事判決參照）。 
㈡、查被告陳新雨等12人雖將916地號土地連同917地號土地之應
    有部分各383/800一併售予被告吳錦雲並為所有權移轉登記
    ，然被告吳錦雲主張就917地號土地有租賃權，就916地號土
    地並無租賃權（見本院卷一第643頁），而原告則為916地號
    土地之承租人，已如前述。則依上開規定，被告陳新雨等12
    人與被告吳錦雲間就916地號土地之買賣不得對抗原告。原
    告請求被告吳錦雲將916地號土地所有權移轉登記予以塗銷
    ，自屬有據。
㈢、又原告與被告陳新雨等12人間就916地號土地之買賣關係因原
    告行使優先承買權而形成買賣關係，然關於買賣價金，被告
    陳新雨等12人與訴外人巫秀蘭所訂買賣契約係就916、917地
    號土地（面積分別為231.1平方公尺、268.45平方公尺）之
    權利範圍各383/800以總價2,170,373元出售，則與原買賣契
    約同樣條件之價金，應按916、917地號土地面積比例計算，
    為1,004,050元〔即總價2,170,373元×231.1平方公尺/(231.1
    平方公尺+268.45平方公尺)〕。是原告主張於其給付買賣價
    金1,004,050元後，被告陳新雨等12人應移轉916地號土地所
    有權應有部分383/800予原告，亦屬可採。
十、綜上，原告請求確認其就附表所示土地有優先承買權存在，
    並依土地法第104條第2項之規定請求被告吳錦雲應將上開土
    地之所有權移轉登記塗銷、被告陳新雨等12人應於原告給付
    1,004,050元時，將上開土地移轉登記予原告，均有理由，
    應予准許。
十一、本件事證已臻明確，兩造其餘攻擊、防禦方法及所提證據
      ，經核均與判決結果不生影響，爰不一一論列，併此敘明
      。
十二、訴訟費用負擔之依據：民事訴訟法第78條、第85條第2項
      。
中　　華　　民　　國　　111 　年　　4 　　月　　22　　日
                  民事庭  法　官  謝佩玲
正本係照原本作成。
如對本判決上訴，須於判決送達後20日內向本院提出上訴狀。
如委任律師提起上訴者，應一併繳納上訴審裁判費。
中　　華　　民　　國　　111 　年　　4 　　月　　25　　日
                          書記官　黃家麟
附表
土地 面積 權利範圍   所有權應有部分 備註 宜蘭縣○○鄉○○段000地號 231.1 平方公尺 陳新雨1/8 陳鴻煤1/16 陳鴻熙1/16 陳義雄1/32 陳聰偉1/32 陳聰誠1/32 陳貞浪1/32 陳舜1/32 陳達民1/100 陳智勇1/64 陳綜霆1/64 陳夏紅1/32 合計383/800 左列土地所有權於民國110年3月5日以原因發生日期110年1月25日、以買賣為原因，移轉登記予吳錦雲